【裁判字號】    99,易,1300
【裁判日期】    990610
【裁判案由】    詐欺
【裁判全文】
臺灣臺中地方法院刑事判決              99年度易字第1300號
公  訴  人  臺灣臺中地方法院檢察署檢察官
被      告  戊○○
上列被告因詐欺案件，經檢察官聲請簡易判決處刑（99年度偵字
第6323號），本院認不宜以簡易判決處刑（99年度中簡字第1292
號），改依通常程序審理，本院判決如下：
    主    文
戊○○無罪。
    理    由
一、公訴意旨略以：被告戊○○於民國98年12月21日，閱覽自由
    時報之分類廣告刊載徵求接送司機之工作後，撥打報載門號
    0000000000之行動電話，與姓名、年籍不詳自稱「沈經理」
    者聯絡，表示欲應徵該工作；其明知應徵工作並無須交付金
    融卡及密碼，且社會上詐騙案件層出不窮，並可預見將自己
    申辦之郵局帳戶金融卡及密碼提供他人使用，恐遭利用作為
    人頭帳戶，待騙徒對被害人施以詐術得逞致被害人匯入款項
    後，再予提領運用之可能。惟仍基於縱有人使用其金融帳戶
    以實施詐欺犯罪，亦不違其本意之幫助故意，於翌日（即22
    日）下午5時許，在臺中市○○路逢甲大學附近之麥當勞門
    口前，將其所申辦之中華郵政股份有限公司太平永豐路郵局
    帳號000-00000000000000號帳戶之金融卡及密碼交予該不詳
    人士。嗣該不詳人士所屬之詐欺集團成員即共同基於意圖為
    自己不法所有之犯意聯絡，於98年12月19日至24日，分別撥
    打被害人甲○○、丁○○、乙○○之電話，均佯稱係奇摩網
    站之賣家，告知渠等網路購物付款方式誤設為分期付款，要
    求至自動櫃員機重新設定云云，致被害人甲○○、丁○○、
    乙○○不疑有他，而陷於錯誤，遂依該詐騙集團成員之指示
    ，分別於23日21時30分迄23日21時44分之間，至郵局及銀行
    自動櫃員機進行操作，誤將新台幣（下同）1萬7199元、1萬
    9022元、2萬9988元等匯至被告戊○○之前揭郵局帳戶內，
    隨即遭不詳人士提領一空。嗣因被害人甲○○、丁○○、乙○○發覺有異，始知受騙。因認被告戊○○涉犯刑法第30條
    第1項、第339條第1項之幫助詐欺取財罪嫌等語。
二、證據能力部分：
    按被告以外之人 (包括證人、鑑定人、告訴人、被害人及共
    同被告等)於審判外之陳述雖不符刑事訴訟法第159條之1至
    之4等4條之規定，而經當事人於審判程序同意作為證據，法
    院審酌該言詞陳述或書面陳述作成時之情況，認為適當者，
    亦得為證據；當事人、代理人或辯護人於法院調查證據時，
    知有刑事訴訟法第159條第1項不得為證據之情形，而未於言
    詞辯論終結前聲明異議者，視為有前項之同意，同法第159
    條之5定有明文。查本判決以下所引用審判外之言詞或書面
    陳述，性質上雖屬傳聞證據，惟經本院審理時予以提示並告
    以要旨，並經公訴人及被告均表示同意作為證據（見本院卷
    第16頁），且本院審認上開證據作成時之情況，應無違法取
    證或不當情事，與本案待證事實間復具有相當之關聯性，以
    之作為證據應屬適當，依刑事訴訟法第159條之5規定，自有
    證據能力。
三、按犯罪事實應依證據認定之，無證據不得認定犯罪事實，刑
    事訴訟法第154條第2項定有明文。次按所謂認定犯罪事實之
    證據，係指足以認定被告確有犯罪行為之積極證據而言，該
    項證據自須適合於被告犯罪事實之認定，始得採為斷罪之資
    料；又認定不利於被告之事實，須依積極證據，苟積極證據
    不足為不利於被告事實之認定時，即應為有利於被告之認定
    ，更不必有何有利之證據；事實之認定，應憑證據，如未能
    發現相當確實證據，或證據不足以證明，自不能以推測或擬
    制之方法，以為裁判之基礎，最高法院29年上字第3105號、
    30年上字第816號、40年台上字第86號判例可資參照。且刑
    事訴訟上之證明資料，無論其為直接證據或間接證據，而為
    認定犯罪事實所憑，均須達於通常一般之人均不致有所懷疑
    ，而得確信其為真實之程度，始得據為有罪之認定，若其關
    於被告是否犯罪之證明未能達此程度，而有合理懷疑之存在
    ，致使無從形成有罪之確信，即不得遽為不利被告之認定，
    亦有最高法院76年台上字第4986號判例可循。又檢察官就被
    告犯罪事實，應負舉證責任，並指出證明之方法，刑事訴訟
    法第161條第1項定有明文，因此，檢察官對於起訴之犯罪事
    實，應負提出證據及說服之實質舉證責任。倘其所提出之證
    據，不足為被告有罪之積極證明，或其指出證明之方法，無
    從說服法院以形成被告有罪之心證，基於無罪推定之原則，
    自應為被告無罪判決之諭知，最高法院92年台上字第128 號
    判例參照。次按刑法上之幫助犯，係指以幫助之意思，對於
    正犯資以助力，使其犯罪易於達成而言，故幫助犯之成立，
    不僅須有幫助他人犯罪之行為，且須具備明知他人犯罪而予
    以幫助之故意，始稱相當；又刑法並不承認過失幫助之存在
    ，是以從犯之成立，須有幫助之故意，亦即必須認識正犯之
    犯罪行為而予幫助者，始足當之，亦有最高法院86年度台上
    字第4824號、72年度台上字第6553號判決意旨資為參照。
四、公訴人認被告戊○○涉犯刑法第30條第1項、第339條第1項
    之幫助詐欺取財罪嫌，無非係以被害人甲○○、丁○○、乙○○之指述，被害人等提出之匯款紀錄影本、被告上開帳戶
    申請人開戶資料及交易明細表各1份等資料為證。另以應徵
    工作並無須連同金融卡及密碼等資料均交付予雇主使用，此
    為眾所周知，且參以金融帳戶金融卡及密碼資料等物，事關
    存戶個人財產權益之保障，一般人均有妥為保管防阻他人任
    意使用之認識，偶有交付他人使用之需，亦必深入瞭解用途
    後，再行提供使用，方符常情，被告所辯對方稱係將所得匯
    入其帳戶內，再以其金融卡提領後交付一情，已與一般僱傭
    關係給付薪資之方式不符，被告竟仍應允為之，有違常理。
    再以近年來以各類不實電話內容而詐欺取財之犯罪類型層出
    不窮，該等犯罪，多數均係利用他人帳戶作為詐欺所得財物
    之出入帳戶，業經媒體廣為披載。是依一般人通常之知識、
    智能及經驗，均已詳知向陌生人購買、承租或其他方法取得
    帳戶者，多係欲藉該帳戶取得不法犯罪所得，且隱匿帳戶內
    資金之實際取得人之身分，以逃避追查，則被告既係成年且
    有智識之人，對此亦應知之甚詳，自難諉稱不知，故認被告
    顯有幫助詐欺取財之不確定故意存在等為其論據。
五、惟訊據被告戊○○固坦承於上開時、地有將其所申設之上開
    帳戶，交予自稱「沈經理」之人，但堅詞否認有何幫助詐欺
    犯行，辯稱：伊於98年12月13日自軍中退伍，稍作調適休息
    後，旋即急於四處求職，因為看報紙要應徵工作而與對方聯
    絡，對方要求伊提供金融卡及密碼，伊因為涉世未深，便將
    金融卡及密碼交給對方，而遭詐騙集團所利用，伊沒有要幫
    助他人犯罪等語。經查：
（一）本件被告所申設之上開帳戶，遭詐騙集團利用作為向被害
      人甲○○、丁○○、乙○○詐欺取財之入帳帳戶，而被害
      人甲○○、丁○○、乙○○於遭詐騙後，分別匯款17199
      、19022、29988元至被告所有上開帳戶等情，固據被害人
      甲○○、丁○○、乙○○於警詢中指述綦詳（見警卷第10
      -11頁、第18-20頁、32-33頁），並有被害人甲○○、丁○○之郵局存摺交易明細影本、第一銀行自動櫃員機客戶
      交易明細表，被害人乙○○之郵政自動櫃員機交易明細表
      ，及被告上開帳戶開戶資料、交易明細等（見警卷第16頁
      、第29頁、第30頁、第39頁、第40頁-第43頁背面）在卷
      可參。然上開資料，雖足以證明被害人甲○○、丁○○、
      乙○○確實因遭詐騙而將款項匯入被告所有上開帳戶之事
      實，但尚無法據此逕以推認被告於交付帳戶予他人時，有
      容任他人使用而為幫助詐欺之犯行。
（二）被告上開所辯業據其提出自由時報廣告影本1份在卷為證
      （見偵卷第13頁），上開廣告刊登誠徵接待司機，求職電
      話為0000000000號，該號碼與被告所述及通聯紀錄相符。
      被告為了應徵工作以其所有0000000000號與詐欺集團所持
      0000000000號之行動電話有多次聯繫，有0000000000之通
      聯紀錄在卷可稽（見偵卷第15頁背面、第16頁、第18頁背
      面）。查被告於交付上開帳戶提款卡及密碼後既多次、密
      集打電話與該詐欺集團聯繫應徵工作之事宜，則被告所辯
      係因求職遭人詐騙，始提供自己所有之上開帳戶提款卡、
      密碼等物洵屬有據，足認被告上開所辯伊係因看報紙應徵
      工作才將提款卡、密碼交給該詐欺集團等語，應可採信。
（三）又本件被告所交付之存摺資料僅為提款卡及密碼，並未將
      存摺、印章交付等情，業經被告陳明在卷。按金融機構提
      款方式得以金融卡到自動櫃員機提款，或以存摺、印鑑章
      臨櫃提款為眾所週知之事實，一般詐欺集團使用帳戶，均
      將存摺、提款卡置於管領力下，以防提供帳戶者，臨時變
      掛，將好不容易詐騙至該帳戶內之金錢提領一空。由本件
      被告所交付者僅為提款卡及密碼，未交付存摺、印章等情
      觀之，被告辯稱無幫助詐欺之認識，應可採信。
（四）至於公訴人於起訴書於理由欄內所論述有關被告應成立幫
      助詐欺取財之諸論點，大抵係由從事犯罪偵查工作者之角
      度，衡情論理以間接推論之方式，逕行認定被告應成立犯
      罪，而忽略被告僅係一般不識詐騙集團詭譎多變之詐騙手
      法及不諳法律之民眾，非必當然知悉存摺、金融卡、密碼
      交付他人可能作為詐騙集團利用予詐騙他人之工具，況本
      案被告年僅20歲，涉世未深、思慮不周，交付上開金融帳
      戶當時正值服完兵役退伍不久，未必即有相關之社會歷練
      或法律常識。公訴人復疏未調查論述上開直接證據所顯現
      有利於被告之部分，是以檢察官在被告否認犯罪下，僅據
      間接推論諸情，而反推被告所為辯解均不可採信，並更進
      一步推論被告係基於不確定故意將帳戶資料交付他人，不
      足採取。
六、綜上所述，被告上開帳戶固遭詐欺集團利用作為詐欺取財之
    入帳帳戶，然被告交付提款卡、密碼予詐欺集團，既係因求
    職受騙而交付，難認被告對於交付之帳戶資料將遭詐欺集團
    使用作為行騙之工具有所認識，則被告有無提供上開帳戶供
    他人為詐欺取財使用之動機與目的，即有合理懷疑存在。公
    訴人所舉之證據，尚無法證明被告確有幫助詐欺取財之犯意
    ，且本院綜合公訴人所提出之證據及卷內之所有直接及間接
    證據後，認為尚無法達到令通常一般之人均不致於有所懷疑
    ，而得確信被告確有公訴人所指上開幫助詐欺取財之犯行。
    此外，復查無其他積極之證據，足資證明被告確有上開幫助
    詐欺取財之犯行，揆諸首揭法條及判例、判決意旨，應認不
    能證明被告犯罪，依法應為被告無罪之諭知。
據上論斷，應依刑事訴訟法第452條、第301條第1項，判決如主
文。
本案經檢察官丙○○到庭執行職務。
中    華    民    國    99    年    6     月    10     日
                  刑事第十二庭  審判長法  官  楊文廣
                                      法  官  柯志民
                                      法  官  周玉蘭
以上正本證明與原本無異。
如不服本判決應於收受判決後10日內向本院提出上訴書狀，並應
敘述具體理由。其未敘述上訴理由者，應於上訴期間屆滿後20日
內向本院補提理由書（均須按他造當事人之人數附繕本）「切勿
逕送上級法院」。
告訴人或被害人對於判決如有不服具備理由請求檢察官上訴者，
其上訴期間之計算係以檢察官收受判決正本之日期為準。
                                      書記官  黃泰能
中    華    民    國    99    年    6     月    10     日

司法院資訊處製作；財團法人民間司法改革基金會備份。
